【裁判字號】    98,易,24
【裁判日期】    980320
【裁判案由】    恐嚇取財
【裁判全文】
臺灣新竹地方法院刑事判決                98年度易字第24號
公  訴  人  臺灣新竹地方法院檢察署檢察官
被      告  己○○
上列被告因恐嚇取財案件，經檢察官聲請以簡易判決處刑（97年
度偵字第8032號），本院認為不宜以簡易判決處刑（97年度竹北
簡字第537號），改依通常程序審理，本院判決如下：
    主  文
本件管轄錯誤，移送於臺灣嘉義地方法院。
    理  由
一、公訴意旨略以：被告己○○可預見國內社會常見之詐騙或恐
    嚇集團，經常利用他人之存款帳戶轉帳，以掩飾其等犯罪之
    不法所得，逃避執法人員之查緝，而提供自己之金融帳戶、
    提款卡、印章及密碼予陌生人士使用，更常與財產犯罪密切
    相關，可能被詐騙或恐嚇犯罪集團所利用，以遂其等詐欺犯
    罪及掩飾其等犯罪所得財物或財產上利益之目的，竟仍基於
    縱使有人持其金融帳戶作為恐嚇取財之犯罪工具，亦不違背
    其本意之幫助犯意，於民國94年5、6月間某日，在嘉義市○
    ○路上某處，將其所有華南商業銀行嘉義分行帳號00000000
    0000號帳戶之存摺、提款卡及密碼，以新臺幣（下同）2,00
    0元出借予真實姓名年籍不詳綽號「小黑」之成年男子使用
    。嗣該綽號「小黑」男子所屬擄鴿集團之成員顏銅源、林春
    生、郭耿銘及顏慶嘉（上開4人業經判決確定），於93年7月
    起至95年6月之賽鴿訓練期間，意圖為自己不法所有，基於
    概括之犯意聯絡，由顏銅源提供其購買之竹竿及尼龍繩網，
    與郭耿銘及林春生共同在臺北縣林口鄉嘉寶村下福山區架設
    鴿網，捕捉得附表所示鴿主鄭文傑等人放飛訓練之賽鴿後，
    將賽鴿藏放在顏慶嘉位於臺北縣新莊市○○街127巷16之4號
    住家5樓頂之鴿籠中，顏銅源、林春生及郭耿銘再於附表所
    示時間，依賽鴿腳環上之電話號碼撥打電話予附表所示鴿主
    ，嚇稱：「你的鴿子在我手上，要的話就匯錢」等語，致各
    該鴿主心生畏懼，而依指示按附表所示之贖鴿金額，匯款至
    被告己○○之上開華南商業銀行嘉義分行帳戶。嗣經警方破
    獲上開擄鴿集團後循線查獲。因認被告涉犯刑法第30條第1
    項、第346條第1項之幫助恐嚇取財罪嫌。
二、按案件由犯罪地或被告之住所、居所或所在地之法院管轄；
    無管轄權之案件，應諭知管轄錯誤之判決，並同時諭知移送
    於管轄法院，且得不經言詞辯論；刑事訴訟法第5條第1項、
    第304條、第307條分別定有明文。而所謂犯罪地，參照刑法
    第4條之規定，解釋上自應包括行為地與結果地兩者而言（
    最高法院72年臺上字第589號判例參照）；被告之住所、居
    所或所在地，係以起訴時為標準（最高法院48年臺上字第83
    7號判例參照）。所謂案件，係指被告及其犯罪事實；1被告
    所為1個犯罪事實，稱單一案件，不同被告縱然共犯1罪，同
    法第7條第2款規定為相牽連之不同案件，除非依同法第6條
    牽連管轄規定由其中1個有管轄權法院合併審判而取得全部
    案件管轄權外，各個不同案件其管轄權之有無均應獨立認定
    。再者，幫助犯係指幫助正犯犯罪之人，雖依共犯從屬性理
    論，幫助犯對正犯為幫助行為後，必須正犯著手實行犯罪且
    成立犯罪，始能對幫助犯論罪科刑，且幫助犯亦從屬於正犯
    之既、未遂；然而幫助犯畢竟仍為獨立犯罪個體，如僅對幫
    助犯起訴，該「單一案件」即以幫助犯為被告，其犯罪事實
    則在幫助正犯犯罪之「幫助行為」，並非正犯自己犯罪之「
    實行行為」或其結果，就上揭同法第5條土地管轄權有無之
    認定，亦應單純針對幫助犯為之。矧依程序優先於實體處理
    之訴訟基本法理 (例如刑事訴訟法第379條第4款、第5款)，
    僅就幫助犯起訴而未依牽連管轄規定將正犯同列共同被告，
    如在程序上應為管轄錯誤判決，根本不得進一步在實體上依
    共犯從屬性理論判斷正犯是否已經犯罪，進而認定有無成立
    幫助犯予以有罪或無罪之實體判決，當然更不得倒果為因以
    正犯犯罪地做為幫助犯管轄權有無之標準。是故檢察官僅以
    幫助犯為被告起訴其幫助犯行，認定此案件土地管轄權之有
    無，僅能依幫助犯之住所、居所、所在地，以及犯罪地即幫
    助行為地決之。
三、經查：本案檢察官對被告己○○之幫助詐欺罪向本院起訴而
    繫屬本院時，被告之住所在嘉義市，且在嘉義市○○路上某
    處交付其所有之本件帳戶存摺、金融卡及密碼等物，而上開
    帳戶之開戶銀行分行亦位於嘉義市○○路320號（見97年度
    偵字第8032號第35頁），足見被告生活圈全在嘉義市，檢察
    官聲請簡易判決處刑書犯罪事實欄既已記載被告在「嘉義市
    ○○路上某處」交付存摺等物，因檢察官僅起訴被告幫助詐
    欺，未起訴其他正犯，應以被告實際為交付行為之地認定之
    ；又本案被害人匯款地點亦均不在本院轄區。故檢察官向本
    院起訴被告幫助詐欺罪，自有不合。揆諸上段說明，爰不經
    言詞辯論，逕為諭知管轄錯誤之判決，並移送於有管轄權之
    臺灣嘉義地方法院審理之。
據上論斷，應依刑事訴訟法第304條、第307條，判決如主文。
中    華    民    國    98    年    3     月    20    日
                  刑事第一庭  審判長法  官  許翠玲
                                    法  官  楊惠芬
                                    法  官  羅惠雯
以上正本證明與原本無異。
不得上訴。
中    華    民    國    98    年    3     月    20    日
                                    書記官  周育瑜
附表：
 ┌───┬─────────┬────┐
 │鴿主  │時間              │贖鴿金額│
 ├───┼─────────┼────┤
 │壬○○│94年7月5日11時許  │2,000元 │
 ├───┼─────────┼────┤
 │辛○○│94年7月13日11時許 │1,800元 │
 ├───┼─────────┼────┤
 │戊○○│94年7月13日14時許 │5,500元 │
 ├───┼─────────┼────┤
 │丙○○│94年8月22日10時許 │2,730元 │
 ├───┼─────────┼────┤
 │庚○○│94年8月22日11時許 │2,520元 │
 ├───┼─────────┼────┤
 │丁○○│94年8月29日14時許 │2,540元 │
 ├───┼─────────┼────┤
 │甲○○│94年8月29日11時許 │2,525元 │
 ├───┼─────────┼────┤
 │乙○○│95年1月24日12時許 │2,520元 │
 └───┴─────────┴────┘


司法院資訊處製作；財團法人民間司法改革基金會備份。
